---
title: "All GeneFormer embeddings analysis"
date: today
format:
  html:
    toc: true
    toc-depth: 3
    toc-location: left
    embed-resources: true
    theme: flatly
    code-fold: true
execute:
  warning: false
  message: false
---

```{r}
#| message: false
#| warning: false
library(SingleCellExperiment)
library(data.table)
library(purrr)
library(scater)
```
# Lettura sce be1

```{r}
sce <- readRDS("/projects/shared/intronic_bam/datasets/BE1/BE1_sce.RDS")
```


# Configurazione percorsi e parametri

```{r}
data_dir <- "/projects/shared/intronic_bam/datasets/embeddings/geneformer_layers/be1"
dataset_name <- "be1"
meta_cols <- c("Barcode", "Sample")
layers <- set_names(0:12, paste0("geneformer_layer_", 0:12))
```

# 1. Lettura di tutti i file CSV tramite purrr::map

```{r}
layer_dt_list <- map(layers, ~ {
  file_path <- file.path(data_dir, sprintf("%s_geneformer_layer_%d.csv", dataset_name, .x))
  
  # Forzare header = TRUE assicura che la prima riga venga usata per i nomi colonna
  dt <- fread(file_path, header = TRUE)
  
  # Individua le colonne numeriche dell'embedding
  emb_cols <- setdiff(names(dt), meta_cols)
  
  # Rinomina 0, 1, 2... in emb_0, emb_1, emb_2...
  new_emb_names <- paste0("emb_", seq_along(emb_cols) - 1)
  setnames(dt, old = emb_cols, new = new_emb_names)
  
  dt
})
```

# 2. Estrazione metadati dal primo dataset caricato

```{r}
first_dt <- layer_dt_list[[1]]
first_dt[1:5, 1:5]
```



```{r}
present_meta <- intersect(meta_cols, names(first_dt))
cell_metadata <- as.data.frame(first_dt[, ..present_meta])
rownames(cell_metadata) <- cell_metadata$Barcode
```

## Setup parametri UMAP

Ultimo layer ready
```{r}
emb_cols <- setdiff(names(layer_dt_list$geneformer_layer_12), meta_cols)
  
emb_last <- as.matrix(layer_dt_list$geneformer_layer_12[, ..emb_cols])
rownames(emb_last) <- layer_dt_list$geneformer_layer_12$Barcode
```

Parametri UMAP test
```{r}
SEED_VALUE <- 42
nums_neigh <- c(15, 50, 70)
min_dists  <- c(0.01, 0.1, 0.3)
metrics    <- c("euclidean", "cosine")
```

Test sull'ultimo layer
```{r}
# 1. Creazione della griglia e correzione metrica ("cosin" -> "cosine")
param_grid <- tidyr::crossing(
  n_neighbors = nums_neigh,
  min_dist    = min_dists,
  metric      = metrics
)

# 2. Calcolo UMAP su ogni combinazione usando pmap
umap_results <- pmap(param_grid, function(n_neighbors, min_dist, metric) {
  set.seed(SEED_VALUE)
  
  scater::calculateUMAP(
    emb_last,
    transposed  = TRUE,
    pca         = NULL,
    n_neighbors = n_neighbors,
    min_dist    = min_dist,
    metric      = metric,
    n_threads   = 1
  )
}) |> 
  set_names(paste0("n", param_grid$n_neighbors, "_d", param_grid$min_dist, "_m", param_grid$metric))
```

## visualizzazione dei risultati di test

```{r}
# 1. Estrai il vettore dei colori
sample_labels <- SummarizedExperiment::colData(sce)$Sample

# 2. Genera i plot con solo punti e titolo
plot_list <- imap(umap_results, function(mat, name) {
  
  df <- data.frame(
    UMAP1 = mat[, 1],
    UMAP2 = mat[, 2],
    Color = sample_labels
  )
  
  df <- df[!is.na(df$Color), ]
  
  ggplot(df, aes(x = UMAP1, y = UMAP2, color = Color)) +
    geom_point(size = 0.1, alpha = 0.5) +
    ggtitle(name) +
    theme_void() +
    theme(
      plot.title = element_text(hjust = 0.5, face = "bold", size = 9),
      legend.position = "none"
    )
})
```

```{r}
patchwork::wrap_plots(plot_list, ncol = 6)
```
Non cambia gran che, starei sui 30 neighbors, 0.3 distanza, metrica euclidea.
cerchiamo un buon seed per cell_status

```{r}
seeds <- c(11, 42, 1, 3, 1239, 57424981)
N_NEIGHBORS <- 30
MIN_DIST    <- 0.3
METRIC      <- "euclidean"
```


```{r}
umap_results <- map(seeds, function(seme) {
  set.seed(seme)
  
  scater::calculateUMAP(
    emb_last,
    transposed  = TRUE,
    pca         = NULL,
    n_neighbors = N_NEIGHBORS,
    min_dist    = MIN_DIST,
    metric      = METRIC,
    n_threads   = 1
  )
}) |> 
  set_names(paste0("seed_", seeds))
```

```{r}
plot_list <- imap(umap_results, function(mat, name) {
  
  # Estrae gli ID delle cellule dalla matrice UMAP
  cell_ids <- rownames(mat)
  
  # Associa la colonna cell_status usando il matching sugli ID se presenti,
  # altrimenti assume l'ordine posizionale
  color_vec <- if (!is.null(cell_ids) && !is.null(colnames(sce))) {
    sce$cell_status[match(cell_ids, colnames(sce))]
  } else {
    sce$cell_status
  }
  
  df <- data.frame(
    UMAP1 = mat[, 1],
    UMAP2 = mat[, 2],
    Color = color_vec
  )
  
  df <- df[!is.na(df$Color), ]
  
  ggplot(df, aes(x = UMAP1, y = UMAP2, color = Color)) +
    geom_point(size = 0.1, alpha = 0.5) +
    ggtitle(name) +
    theme_void() +
    theme(
      plot.title = element_text(hjust = 0.5, face = "bold", size = 9),
      legend.position = "none"
    )
})

patchwork::wrap_plots(plot_list, ncol = 3)
```

non cambia nulla perchè apparentemente c'è il parametro init = "Spectral" che fissa
l'inizializzazione in modo deterministico, il seed influenza solo l'ordine di campionamento delle coppie dei punti durante il Stochastic Gradient Descent (secondo GEMINI)

verifichiamo con init = "rand"

```{r}
umap_results <- map(seeds, function(seme) {
  set.seed(seme)
  
  scater::calculateUMAP(
    emb_last,
    transposed  = TRUE,
    pca         = NULL,
    n_neighbors = N_NEIGHBORS,
    min_dist    = MIN_DIST,
    metric      = METRIC,
    init        = "random", # Forza l'inizializzazione casuale
    n_threads   = 1
  )
}) |> 
  set_names(paste0("seed_", seeds))
```

```{r}
plot_list <- imap(umap_results, function(mat, name) {
  
  # Estrae gli ID delle cellule dalla matrice UMAP
  cell_ids <- rownames(mat)
  
  # Associa la colonna cell_status usando il matching sugli ID se presenti,
  # altrimenti assume l'ordine posizionale
  color_vec <- if (!is.null(cell_ids) && !is.null(colnames(sce))) {
    sce$cell_status[match(cell_ids, colnames(sce))]
  } else {
    sce$cell_status
  }
  
  df <- data.frame(
    UMAP1 = mat[, 1],
    UMAP2 = mat[, 2],
    Color = color_vec
  )
  
  df <- df[!is.na(df$Color), ]
  
  ggplot(df, aes(x = UMAP1, y = UMAP2, color = Color)) +
    geom_point(size = 0.1, alpha = 0.5) +
    ggtitle(name) +
    theme_void() +
    theme(
      plot.title = element_text(hjust = 0.5, face = "bold", size = 9),
      legend.position = "none"
    )
})

patchwork::wrap_plots(plot_list, ncol = 3)
```



# 4. Calcolo UMAP

Parametri UMAP per replicabilità
```{r}
SEED_VALUE  <- 42
N_NEIGHBORS <- 30
MIN_DIST    <- 0.3
METRIC      <- "euclidean"
```

## Calcolo UMAP streaming per singolo layer tramite scater::calculateUMAP

```{r}
umap_matrices_list <- map(layers, function(layer_name) {
  l_num <- as.numeric(gsub("UMAP_layer_", "", layer_name))
  file_path <- file.path(data_dir, sprintf("%s_geneformer_layer_%d.csv", dataset_name, l_num))
  
  # Lettura veloce del file CSV
  dt <- fread(file_path, header = TRUE)
  emb_cols <- setdiff(names(dt), meta_cols)
  
  emb_matrix <- as.matrix(dt[, ..emb_cols])
  rownames(emb_matrix) <- dt$Barcode
  
  # Impostazione del seed prima dell'esecuzione
  set.seed(SEED_VALUE)
  
  # Calcolo UMAP con scater
  # - transposed = TRUE: specifica che le righe rappresentano le cellule
  # - pca = NULL: esegue UMAP direttamente sugli embedding di Geneformer
  umap_2d <- scater::calculateUMAP(
    x = emb_matrix,
    transposed = TRUE,
    pca = NULL,
    n_neighbors = N_NEIGHBORS,
    min_dist = MIN_DIST,
    metric = METRIC,
    n_threads = 1 # Garantisce il determinismo bit-a-bit
  )
  
  colnames(umap_2d) <- c("UMAP1", "UMAP2")
  rownames(umap_2d) <- dt$Barcode
  
  message(sprintf("✓ Calcolata UMAP con scater per Layer %d", l_num))
  
  umap_2d
})
```

# 5. Creazione SingleCellExperiment ultraleggero

```{r}
umap_matrices_list <- map(umap_matrices_list, function(mat) {
  mat[colnames(sce), , drop = FALSE]
})
reducedDims(sce) <- c(reducedDims(sce), umap_matrices_list)
reducedDimNames(sce)
```

Function to plot the list colored by something
```{r}
colPlot <- function(obj, dim_name = NULL, color = "Sample") {
  layer_title <- gsub("UMAP_layer_", "Layer ", dim_name)
  
  vals <- scater::retrieveCellInfo(obj, color)$val
  
  scater::plotReducedDim(
    obj[, !is.na(vals)],
    dimred = dim_name, 
    colour_by = color,
    point_size = 0.1,
    point_alpha = 0.5
  ) +
    ggtitle(layer_title) +
    theme_minimal(base_size = 9) +
    theme(
      plot.title = element_text(hjust = 0.5, face = "bold"),
      legend.position = "none",
      axis.title = element_blank() # Rimuove le etichette assi per una griglia più pulita
    )
}
```


```{r}
plot_umap_sample <- map(grep("geneformer_layer", reducedDimNames(sce), value = TRUE), function(dim_name) {
  colPlot(sce, dim_name = dim_name, color = "Sample")
})

plot_umap_cellstatus <- map(grep("geneformer_layer", reducedDimNames(sce), value = TRUE), function(dim_name) {
  colPlot(sce, dim_name = dim_name, color = "cell_status")
})
```

```{r}
walk(plot_umap_sample, print)
```

```{r}
walk(plot_umap_cellstatus, print)
```

